【裁判字號】    95,易,2802
【裁判日期】    951121
【裁判案由】    偽造文書
【裁判全文】
臺灣臺中地方法院刑事判決              95年度易字第2802號
公  訴  人  臺灣臺中地方法院檢察署檢察官
被      告  丙○○
選任辯護人  鄭瑞崙  律師
上列被告因偽造文書案件，經檢察官提起公訴（九十五年度偵字
第一九七七五號）及移送本院併案辦理（九十五年度偵字第二三
一六九號），本院判決如下：
    主    文
丙○○共同明知為不實之事項，而使公務員登載於職務上所掌之
公文書，足以生損害於公眾及他人，處有期徒刑肆月，如易科罰
金，以銀元參佰元即新臺幣玖佰元折算壹日。
    犯罪事實
一、丙○○前無不法之犯罪前科紀錄，素行尚佳，其母甲○○（
    現因疾病不能到庭，業經本院裁定就其被訴部分停止審判）
    因與乙○○有自地自建之合作契約關係，因而對乙○○負有
    債務，甲○○為規避對乙○○債務之清償，竟與丙○○共同
    基於使公務員登載不實事項於職務上所掌公文書之犯意聯絡
    ，明知二人間就甲○○所有坐落臺中市○○區○○段第三八
    七地號，應有部分十二分之一之土地及該土地上門牌號碼為
    臺中市○○區○○街二五巷五一號之房屋（建號臺中市○○
    區○○段第八八五七號，現已整編為臺中市北屯區○○○街
    一三號），實際上並無買賣之真意及事實，仍接續於民國八
    十七年十二月三十一日及八十八年一月五日，先後通謀虛偽
    訂立土地及建築改良物買賣所有權移轉契約書，偽由丙○○
    以合計新臺幣（下同）一百七十六萬二千四百元之代價購買
    上開房地，嗣再利用不知情之代書廖秀霞分別於八十八年二
    月十二日與同年月二十五日，各持上開不實之土地及建築改
    良物買賣所有權移轉契約書，向臺中市中正地政事務所申請
    辦理上開土地及房屋所有權之移轉登記，致使前開地政事務
    所承辦之公務員，先後將上開虛偽不實之土地與建物所有權
    買賣之事項，登載於職務上所掌之土地登記簿、建築改良物
    登記簿等公文書上，足以生損害於地政機關對於地政管理之
    公信性、稅捐機關對課稅之正確性及乙○○對甲○○債權之
    追索。
二、案經乙○○之妻舅己○○告發由臺灣臺中地方法院檢察署檢
    察官偵查起訴，暨就同一事實移送本院併案審理。
    理    由
壹、程序方面：本件被告丙○○因與同案被告甲○○就上揭房地
    通謀為買賣之虛偽意思表示所涉犯使公務員登載不實等罪嫌
    ，前固經臺灣臺中地方法院檢察署檢察官於九十四年十月十
    七日以九十四年度偵字第一三七八八號為不起訴處分確定在
    案，此有該案之卷宗及不起訴處分書在卷可查；惟按不起訴
    之案件，非發見新事實或新證據，依刑事訴訟法第二百六十
    條第一款規定，固不得對於同一案件再行起訴，惟所謂新事
    實或新證據云者，祇須為不起訴處分以前未經發見，且足認
    被告有犯罪嫌疑為已足，並不以其確能證明犯罪為要件。又
    是否未經發見，非指該項證據，於形式上在當時已經存在與
    否而言，應以對該證據內涵之真正意義有無發見為斷，此有
    最高法院九十二年度台上字第四二三五號判決足供參考。檢
    察官於上揭案件偵查中，因未釐清前揭土地及建物所有權由
    同案被告甲○○移轉登記予被告丙○○時，其債權人乙○○
    尚未對同案被告甲○○或被告丙○○提起民事訴訟（債權人
    乙○○係於八十八年七月六日始具狀對被告丙○○與同案被
    告甲○○提起管理費請求訴訟，由本院民事庭以八十八年度
    訴字第二一三八號受理），即以「被告丙○○與同案被告甲○○若無買賣抵償債務之約定，而係為出於避免上揭房地遭
    債權人乙○○聲請強制執行，始行辦理所有權移轉登記，又
    豈有將該房地移轉登記予亦積欠債權人乙○○債務之被告丙○○，而仍甘冒遭債權人乙○○對被告丙○○聲請強制執行
    之理」等語為由，遽對被告丙○○、同案被告甲○○均為不
    起訴處分，並未能清楚發見本院民事庭八十八年度訴字第二
    一三八號請求管理費事件繫屬之日期，致無法明辨被告丙○○與同案被告甲○○相互間為前揭房地所有權移轉登記有無
    隱匿財產之真正動機，進而對二人間是否有虛偽為買賣之意
    思表示產生誤解，是檢察官認本件已發現新事實、新證據，
    符合刑事訴訟法第二百六十條第一款之規定，據以對被告丙○○及同案被告甲○○再行提起公訴，於程序上要無違法之
    處，合先敘明。
貳、實體方面：
  一、訊據被告丙○○固坦認有以買賣為原因，而自同案被告甲○○承受上開土地及建物之所有權移轉登記之事實，惟矢
      口否認有何使公務員登載不實之犯行，辯稱：伊母親甲○○將前開土地、建物過戶予伊，係用以抵償欠伊之款項近
      二百五十萬元及投資款八十一萬元，伊與甲○○並無通謀
      虛偽為買賣房地之意思表示，自無共同為使公務員登載不
      實犯行之可言云云。經查：
  （一）同案被告甲○○先後於八十八年二月十二日與同年月二
        十五日，將其所有坐落臺中市○○區○○段第三八七地
        號、應有部分十二分之一之土地及其上門牌號碼臺中市
        北屯區○○街二五巷五一號（建號臺中市○○區○○段
        第八八五七號）建物，以買賣為原因，辦理所有權移轉
        登記予其子即被告丙○○等情，業據告發人己○○於警
        詢、偵查及本院中指證甚詳，且為被告丙○○所不爭執
        ，復有各該土地及建物謄本之影本附卷可稽（見發查字
        第三二六號影卷第二頁、第三頁），是告發人己○○所
        指陳前揭土地、建物所有權係以買賣為原因，而於被告
        丙○○、同案被告甲○○相互間為移轉登記之情，已堪
        信為真實。
  （二）告發人己○○另指稱被告丙○○與同案被告甲○○間就
        上揭土地、建物之買賣係屬通謀為虛偽之意思表示，雙
        方間並無買賣之實情，則為被告丙○○矢口否認，並以
        前揭情詞置辯，是本件應予釐清者即為被告丙○○與同
        案被告甲○○間是否通謀虛偽意思表示而就該房地為買
        賣契約？按買賣契約之成立須買賣雙方就標的及金額有
        所合意，方能成立，嗣後履行時並須有價金交付之事實
        ，雖價金非必以現金給付為之，然亦必以買賣雙方均有
        以其他方式若干金額抵償之合意方足當之。本件被告丙○○先於警詢時陳稱：因母親甲○○於八十七年之前，
        陸續向伊周轉現金八、九十萬元左右，後來沒有現金歸
        還，就提議將臺中市○○區○○街二五巷五一號一樓房
        屋全部及基地之不動產過戶予伊，但相互間對買賣之價
        金並沒有詳細討論，而房地合計之價金，扣除伊母親所
        積欠之前述九十萬元後之差額部分，伊承諾之後會每月
        給付一萬元予伊母親以為清償云云（見他字第七二四號
        影卷第五頁至第六頁）；嗣於偵查中則供稱：自七十八
        年間起，伊母親甲○○即陸續有向伊借款，前後合計有
        一百萬元左右（嗣又另稱借調二百多萬元）。另伊母親
        又要求伊配偶戊○○投資甲○○所開設之鑫鑫建設開發
        股份有限公司，但公司都沒有獲利，為清償借款及補償
        投資款，所以才會將前揭房地均移轉登記予伊等語（見
        他字第七二四號影卷第九七頁，他字第三九０三號卷第
        五０頁）；後於本院準備程序時另改稱：伊母親積欠伊
        之債務大約一百七十餘萬元，另伊有以伊妻子戊○○之
        名義投資母親所經營之鑫鑫建設開發股份有限公司八十
        一萬元，因公司虧損連連，所以伊母親同意以上揭房地
        抵償借款及歸還投資款云云（見本院卷第二五頁），其
        就前開土地與建物究係以多少額度之款項抵償，而對買
        賣標的物之價金業經合意以向同案被告甲○○買受一節
        ，供詞前後反覆，莫衷一是，已難信其所稱：雙方確有
        買賣之真意云云係屬真實，是以被告丙○○與同案被告
        甲○○二人間，就前述房地是否確有買賣契約之成立，
        已非全然無疑。
  （三）被告丙○○雖於本院審理時復供稱：自伊婚後陸續借款
        予伊母親甲○○，包含投資款的部分，前後近二百五十
        萬元云云，並提出借貸明細表一紙與家用收支簿影本一
        份為憑（見本院卷第二八頁，第二九頁至第四四頁），
        且經證人即被告丙○○之配偶戊○○於本院審理時到庭
        結證綦詳（見本院卷第六０頁以下）；然觀諸前開借貸
        明細表，被告丙○○所借予同案被告甲○○之總額僅一
        百一十八萬二千元，與被告丙○○所稱之近二百五十萬
        元，其間有不小之差距，其餘部分，被告丙○○則諉稱
        記帳簿業已遺失，其既無法舉出借貸明細或憑據以為實
        證，自難令本院採認其所述為真實。況依被告丙○○所
        提前開家用收支簿之記載，分別係用「給媽」、「給爸
        」、「寄台中」、「寄給老三」、「寄給家弟」或「藥
        金」等字眼，並非「借媽」、「借爸」，核之應係被告
        丙○○給予雙親生活費之意，亦難認被告丙○○於交付
        上開款項之時，與同案被告甲○○間有成立消費借貸之
        合意。再審之被告丙○○所提出鑫鑫建設開發股份有限
        公司股東名簿及董事會議事錄上，固有其妻戊○○為股
        東及任會議記錄之明文（見他字第七二四號影卷第一一
        五頁、第一一三頁），然本院遍查被告丙○○所提公司
        會議紀錄，並無其妻戊○○退股之相關紀載，被告復於
        本院坦陳為移轉登記之當時，公司尚未結束營業，亦未
        經清算程序（見本院卷第二五頁），則何以被告丙○○
        於房地移轉登記之時（八十八年年初）即得原封不動取
        回投資款八十一萬元，無須核算公司之盈虧，甚且由同
        案被告甲○○以私人之財產即前述房地代替公司抵償應
        返還予被告丙○○之投資款；凡此種種，在在均與常情
        有所未合。本件既無充足之事證足認被告丙○○確有借
        貸款項予同案被告甲○○使用而對其享有債權，是被告
        丙○○前述所稱同案被告甲○○有積欠其債務合計近二
        百五十萬元，且前述房地係以抵償方式繳付價金等辯詞
        ，自亦難信其為真實。
  （四）另按財產之移動，具有左列各款情形之一者，以贈與論
        ，依本法規定，課徵贈與稅：(6)二親等以內親屬間財產
        之買賣。但能提出已支付價款之確實證明，且該已支付
        之價款非由出賣人貸與或提供擔保向他人借得者，不在
        此限；遺產及贈與稅法第五條第六款定有明文。是以二
        親等以內親屬間財產之買賣倘能提出已支付價款之確實
        證明，即能免徵贈與稅甚明。本件前述土地及建物所有
        權移轉登記，係以贈與之方式辦理，此有本院依職權調
        取之民事庭九十四年度訴字第一七三號塗銷所有權登記
        案卷所附贈與稅繳清證明書影本一紙可憑（見該案卷第
        一一二頁），足見同案被告甲○○委託代書廖秀霞就上
        揭房地為所有權移轉登記予被告丙○○之當時，即係本
        於贈與之意思，並無法提出支付價款之確實證明以供核
        稅單位查核，否則豈有甘負贅繳贈與稅損失之理？被告
        丙○○與同案被告甲○○就前開房地所有權之移轉既係
        基於贈與之合意，並無支付價款之事實存在，亦難認二
        人間就該土地與建物有買賣關係存在，自益徵被告丙○○前述所辯之詞，純屬虛妄而無足採認。
  （五）至被告丙○○雖另辯稱前述土地與建物所有權之移轉係
        經告發人己○○同意云云，並提出同意書影本一份為證
        （本院卷第七七頁）；查告發人己○○於本院雖未否認
        確有簽具上開同意書（見本院卷第五八頁至第五九頁）
        ，然告發人己○○同意同案被告甲○○處分不動產之情
        ，與被告丙○○、同案被告甲○○二人間之買賣契約關
        係是否真實存在並無相關，亦即告發人己○○同意同案
        被告甲○○處分前述房地，並非即表示同案被告甲○○
        所為任何處分行為即均係出於真實之意思表示，是以告
        發人己○○同意上開土地、建物之處分，尚難據以佐證
        被告丙○○與同案被告甲○○間就該房地之買賣契約關
        係確係存在，亦屬至為灼然。
  （六）綜上所述，被告丙○○與同案被告甲○○間，既查無既
        有之債權債務關係存在，渠等就前揭房地之買賣復無價
        金移轉之事實，竟仍共謀以虛偽不實之買賣為由，而為
        上開土地、建物所有權之移轉登記，其二人顯具有使公
        務員登載不實之意圖甚明。是本件事證至臻明確，被告
        丙○○之犯行洵堪以認定。
  二、被告丙○○行為後，刑法及刑法施行法業於九十四年二月
      二日經總統以華總一義字第０九四０００一四九０一號令
      修正公布，並於九十五年七月一日施行。按行為後法律有
      變更者，適用行為時之法律，但行為後之法律有利於行為
      人者，適用最有利於行為人之法律，現行刑法第二條第一
      項定有明文。此條規定乃與刑法第一條罪刑法定主義契合
      ，而貫徹法律禁止溯及既往原則，係規範行為後法律變更
      所生新舊法律比較適用之準據法，是刑法第二條本身雖經
      修正，但刑法第二條既屬適用法律之準據法，本身尚無比
      較新舊法之問題，應一律適用裁判時之現行刑法第二條規
      定以決定適用之刑罰法律，先予辨明。又以本次刑法修正
      之比較新舊法，應就罪刑有關之共犯、未遂犯、想像競合
      犯、牽連犯、連續犯、結合犯，以及累犯加重、自首減輕
      暨其他法定加減原因（如身分加減）與加減例等一切情形
      ，本於統一性及整體性原則，綜其全部罪刑之結果而為比
      較，亦有最高法院九十五年度第八次刑事庭會議決議可資
      參照。是按：
  （一）刑法第二百十四條之使公務員登載不實罪，法定刑得科
        處銀元五百元以下罰金，據修正後刑法施行法增訂第一
        條之一：「中華民國九十四年一月七日刑法修正施行後
        ，刑法分則編所定罰金之貨幣單位為新臺幣。九十四年
        一月七日刑法修正時，刑法分則編未修正之條文定有罰
        金者，自九十四年一月七日刑法修正施行後，就其所定
        數額提高為三十倍。但七十二年六月二十六日至九十四
        年一月七日新增或修正之條文，就其所定數額提高為三
        倍」及刑法第三十三條第五款修正為：「主刑之種類如
        下：五、罰金：新臺幣一千元以上，以百元計算之」等
        規定，是依修正後之法律，刑法第二百十四條之使公務
        員登載不實罪所得科處之罰金刑最高為新臺幣一萬五千
        元（五百元三十）、最低為新臺幣一千元；然依被告
        丙○○行為時之刑罰法律，即罰金罰鍰提高標準條例第
        一條前段規定之就刑法第二百十四條之使公務員登載不
        實罪部分提高倍數十倍及刑法第三十三條第五款規定之
        罰金最低額一元計算，該罪所得科處之罰金刑最高為銀
        元五千元，最低額為銀元一元，若依現行法規所定貨幣
        單位折算新臺幣條例第二條之規定換算為新臺幣，最高
        額雖與新法同為新臺幣一萬五千元，然最低額僅為新臺
        幣三元。因此，比較上述修正前、後之刑罰法律，自應
        以被告丙○○行為時關於科處罰金刑之法律較為有利。
  （二）刑法第二十八條共犯之規定，於九十四年一月七日修正
        、九十五年七月一日施行前之規定為：「二人以上共同
        實施犯罪之行為者，皆為正犯」，修正施行後之規定則
        為：「二人以上共同實行犯罪之行為者，皆為正犯」，
        揆諸本條之修正理由係為釐清陰謀共同正犯、預備共同
        正犯、共謀共同正犯是否合乎本條規定之正犯要件。而
        本件被告丙○○與同案被告甲○○共同為前揭使公務員
        登載不實事項於職務上所掌公文書之犯行，既均屬有犯
        意聯絡及行為分擔之正犯，則適用修正施行前之刑法第
        二十八條規定論擬，並無不利於被告丙○○之情形。
  （三）綜合上述各條文修正前、後之比較，揆諸前揭最高法院
        決議及修正後刑法第二條第一項前段、但書規定之「從
        舊從輕」原則，因被告丙○○所犯依修正前刑法第三十
        三條第五款規定，其法定得予科處之罰金刑最低額度較
        低，且對被告丙○○適用修正施行前之刑法第二十八條
        規定論以共同正犯，並無不利於被告丙○○之情形，綜
        其全部罪刑之比較，自應一體適用被告丙○○行為時之
        法律，即修正前刑法之相關規定及罰金罰鍰提高標準條
        例第一條前段規定，予以論處。
  三、按土地登記事項中，移轉原因為其中重要事項之一，具有
      公信性，且各種不同移轉登記之原因，其所憑稅標準各有
      不同，是以如明知買賣為移轉（所有權）登記原因係不實
      之事項，竟仍以之申請辦理移轉登記，自足以生損害於地
      籍之管理，即土地登記之公信性及政府課稅之正確性，是
      核被告丙○○所為，應係犯刑法二百十四條之使公務員登
      載不實罪。檢察官於起訴書犯罪事實欄中並未記載被告丙○○或同案被告甲○○有何行使前揭使公務員登載不實事
      項之其上之土地登記簿、建築改良物登記簿等公文書之情
      事，卻於證據並所犯法條欄贅引被告丙○○與同案被告甲○○另犯有刑法第二百十六條之行使同法第二百十四條之
      文書罪，本院應予更正。再被告丙○○與同案被告甲○○
      間，就前揭使公務員登載不實犯行俱有犯意聯絡及行為分
      擔，均應依修正前刑法第二十八條之規定論以共同正犯。
      被告丙○○與同案被告甲○○利用不知情之代書廖秀霞，
      向臺中市中正地政事務所辦理前揭土地及建物所有權移轉
      登載事宜，為間接正犯。又如數行為於同時同地或密切接
      近之時地實施，侵害同一之法益，各行為之獨立性極為薄
      弱，依一般社會健全觀念，在時間差距上，難以強行分開
      ，在刑法評價上，以視為數個舉動之接續施行，合為包括
      之一行為予以評價，較為合理，則屬接續犯，而為包括之
      一罪（最高法院八十六年臺上字第三二九五號判例參照）
      ，本件被告丙○○與同案被告甲○○係基於移轉上開土地
      及其上建物所有權登記之同一使公務員登載不實犯意聯絡
      ，在密接時、地，利用不知情之代書廖秀霞，持前述不實
      之土地、建物買賣契約書，先後向臺中市中正地政事務所
      辦理前揭土地及建物所有權移轉登載事宜，應為接續犯，
      只論以單純一罪。另臺灣臺中地方法院檢察署九十五年度
      偵字第二三一六九號併案意旨所述之被告丙○○與同案被
      告甲○○共同使公務員登載不實犯行，因與起訴書所載犯
      行係為同一犯罪事實，亦為起訴效力所及，本院自應併予
      審論之。
  四、爰審酌被告丙○○前未曾受有期徒刑以上刑之宣告，素行
      尚佳，此有臺灣高等法院被告前案紀錄表可查，其與同案
      被告甲○○通謀虛偽意思表示，以不實之買賣原因，移轉
      上開不動產所有權，足以生損害於債權人乙○○之權益及
      破壞地政機關對於地政管理之公信性、稅捐機關對課稅之
      正確性，應予非難，暨被告丙○○犯罪之動機、所獲利益
      及犯罪後未能坦承犯行，欠缺悔過之具體表現等一切情狀
      ，量處如主文所示之刑，並依九十五年七月一日修正公布
      施行前之刑法第四十一條第一項前段及修正前罰金罰鍰提
      高標準條例第二條之規定，諭知易科罰金之折算標準〔按
      行為後法律有變更者，應將行為時之法律與中間時法及裁
      判時之法律比較適用最有利於行為人之法律，此觀刑法第
      二條第一項之規定自明。又涉及法院裁量權行使者，需於
      裁量權行使時，方有比較適用之問題，如易科罰金、易服
      勞役、緩刑、保安處分之宣告。故就一般綜合罪刑之結果
      而為比較，以決定罪刑之適用時，不需就易科罰金等列為
      比較，必迨已決定為緩刑、保安處分之宣告，或所處之刑
      得易科罰金或易服勞役時，始就各該緩刑、易科罰金等部
      分決定其適用標準。本件被告丙○○犯罪時之刑法第四十
      一條係規定「犯最重本刑為三年以下有期徒刑以下之刑之
      罪，而受六個月以下有期徒刑或拘役之宣告，因身體、教
      育、職業、家庭之關係，執行顯有困難者，得以一元以上
      三元以下折算一日，易科罰金。」而被告行為後，刑法第
      四十一條於九十年一月十二日修正生效（下稱舊法），修
      正內容將得易科罰金之適用範圍擴大為「犯最重本刑為五
      年以下有期徒刑以下之刑之罪，而受六月以下有期徒刑或
      拘役之宣告，因身體、教育、職業、家庭之關係或其他正
      當事由，執行顯有困難者，得以一元以上三元以下（按：
      業經修正前罰金鍰提高標準條例第二條提高一百倍）折算
      一日，易科罰金。但確因不執行所宣告之刑，難收矯正之
      效或難以維持法秩序者，不在此限。」；嗣刑法第四十一
      條於九十四年二月二日復經修正公布，並於九十五年七月
      一日施行（下稱新刑法），新刑法第四十一條修正為「犯
      最重本刑為五年以下有期徒刑以下之刑之罪，而受六個月
      以下有期徒刑或拘役之宣告者，得以新臺幣一千元、二千
      元或三千元折算一日，易科罰金。但確因不執行所宣告之
      刑，難收矯正之效，或難以維持法秩序者，不在此限。」
      ，上開法律迭有變更，經比較行為時法、中間時法及裁判
      時法後，以中間時之舊刑法對被告丙○○最為有利，依新
      刑法第二條第一項但書之規定，自應適用中間時之舊刑法
      第四十一條第一項前段規定，就對被告丙○○所處有期徒
      刑諭知易科罰金之折算標準，且無庸與前開之新舊刑法規
      定為綜合之比較〕。檢察官固於起訴書中對被告丙○○具
      體求處有期徒刑一年，惟同案被告甲○○與被告丙○○畢
      竟份屬母子，被告丙○○因同案被告甲○○為規避對乙○○債權之清償，一時未及深慮所涉及之法律與利害關係，
      從母之命而貿然為虛偽買賣，並申請為所有權移轉登記之
      舉措，犯罪情節尚非全無可憫之處，本院於考量被告丙○○犯罪所致之具體損害及一切情狀後，認對其處予如主文
      所示之刑罰，已足收懲儆之效，是檢察官具體求刑之刑度
      稍嫌過重，應併敘明之。
據上論斷，應依刑事訴訟法第二百九十九條第一項前段，刑法第
二條第一項前段、第二百十四條，九十五年七月一日修正公佈施
行前刑法第二十八條、第四十一條第一項前段，罰金罰鍰提高標
準條例第一條前段，修正前罰金罰鍰提高標準條例第二條，現行
法規所定貨幣單位折算新臺幣條例第二條，判決如主文。
本案經檢察官丁○○到庭執行職務
中    華    民    國    95    年    11    月    21    日
                  刑事第一庭  審判長法  官  張國忠
                                    法  官  黃松竹
                                    法  官  陳思成
上正本證明與原本無異。
如不服本判決，應於送達後十日內向本院提出上訴狀（須附繕本
），上訴於臺灣高等法院臺中分院。
                                    書記官  王嘉麒
中    華    民    國    95    年    11    月    21    日
附錄論罪科刑法條
刑法第二百十四條
明知為不實之事項，而使公務員登載於職務上所掌之公文書，足
以生損害於公眾或他人者，處三年以下有期徒刑、拘役或五百元
以下罰金。


司法院資訊處製作；財團法人民間司法改革基金會備份。
